【裁判字號】    97,交抗,615
【裁判日期】    970612
【裁判案由】    聲明異議
【裁判全文】
臺灣高等法院臺中分院刑事裁定         97年度交抗字第615號
抗  告  人  交通部公路總局臺中區監理所彰化監理站
法定代理人  甲○○
受處分人    乙○○
上列抗告人因受處分人聲明異議案件，不服臺灣彰化地方法院中
華民國九十七年四月十一日所為裁定（九十七年度交聲字第一一
三四號，原處分案號：交通部公路局臺中區監理所彰化監理站之
處分彰監四字第裁00-000000000號），本院裁定如
下：
    主  文
抗告駁回。
    理  由
一、抗告意旨以：
  (一)交通違規一次裁決制度係交通部基於推動行政革新、簡化作
    業，於民國八十七年起邀集內政部、法務部等相關部會經年
    餘之規劃及十餘次會議研商獲致共識後，針對舉發違反道路
    交通管理事件通知單送達及裁決程序做出重大變革，亦即警
    察機關將該通知單完成送達後，被通知人仍未依通知到案期
    限繳納罰鍰，處罰機關（公路監理機關或交通事件裁決所）
    則於處罰主文內容分別載明罰鍰繳納期限、逾期不繳納罰鍰
    易處吊扣駕駛執照（或牌照）期間、未繳送駕駛執照（或牌
    照）易處吊銷駕駛執照（或牌照）期間以及逕行註銷駕駛執
    照（或牌照）期間，執行四階段一次裁決處分，經研擬修訂
    違反道路交通管理事件統一裁罰基準及處理細則第四十三條
    、第六十一條等相關條文後，於八十九年七月一日起正式實
    施迄今，推動過程堪稱嚴謹，有效精簡人力、撙節公帑，成
    效卓著。爰此，依照道路交通管理處罰條例第六十五條規定
    以及該條例授權之違反道路交通管理事件統一裁罰基準及及
    處理細則第四十三條、第六十一條等相關法制作業均已完備
    ，基此，本站依法所為一次裁決之行政處分並無違法之情形
    。
  (二)按行政處分未經撤銷、廢止或未因其他事由而失效者，其效
    力繼續存在，行政程序法第一百十條第三項定有明文。基此
    ，本站註銷異議人乙○○之駕駛執照處分既未被撤銷（彰監
    四字第裁00-000000000號裁決書），其註銷異
    議人乙○○駕駛執照之效力則仍有效存續中，而原法院未查
    ，將原處分撤銷，並為不罰之諭知，似有未恰。是以，狀請
    廢棄原裁定，另為適法之裁定等語。
二、原裁定意旨略以：
  (一)交通部公路總局依據該局之組織條例第八條規定制定交通部
    公路總局各區監理所組織通則，規範各區監理所組織，因此
    各區○○○○○道路交通管理處罰條例第九十二條第三項規
    定，所訂定之違反道路交通管理事件統一裁罰基準及處理細
    則，對於違反交通規則之裁決，自屬行政處分，亦應受行政
    程序法之規範。
  (二)行政程序法中所重視之教示制度，於違反道路交通管理事件
    之裁決非但亦須為同一之適用，尚且須要特別注意遵守，除
    確保依法行政之原則外，同時俾便人民於不服時能依其教示
    適時提出救濟，以保障人民權益。
  (三)按道路交通管理處罰條例第六十五條及道路交通管理事件統
    一裁罰基準及處理細則第六十七條之規定，須受處分人於裁
    決後「逾二十日未向管轄地方法院聲明異議」，或「其聲明
    異議經法院裁定確定」而不依裁決或裁定繳納罰鍰或不繳送
    汽車牌照、駕駛執照者，才可依上開規定處理，且須符合前
    開要件不繳罰鍰，方易處吊扣汽車牌照或駕駛執照；受處分
    人仍不於十五日限期內繳送汽車牌照、駕駛執照者，才可吊
    銷汽車牌照或駕駛執照。即罰鍰不繳之易處吊扣或吊銷，應
    不得僅以一紙裁決書上註明罰鍰新臺幣多少，限於何時前繳
    納，逾期不繳納罰款時，自某年某月某日起，易處吊扣汽車
    牌照或駕駛執照，並限於某年某月某日前繳送執行，若未於
    該日前繳送，自某年某月某日起易處吊銷汽車牌照或駕駛執
    照，並逕行註銷汽車牌照或駕駛執照。因行政機關為行政處
    分時，雖可於行政處分上同時預告不履行之法律效果，惟此
    僅係行政處分之預告行為，行為人不履行時，行政機關仍應
    另為一行政處分，非可依前開預告行為，不經通知，逕自為
    其他易處之處分，倘允許上開行為，無異允許行政處分可以
    自己默默地進行，此戕害人民權益甚鉅，且有違行政裁量不
    得濫用之原則。換言之，道路交通管理處罰條例第六十五條
    及前開規定雖有當事人不依限繳送之易處規定，但行政機關
    在執行該條規定，於當事人不繳罰鍰時，應另為吊扣之行政
    處分，若行為人仍不於期限內繳送執行時，再為一行政處分
    ，易處吊銷，應依法如此循序漸進處理，而非為省卻麻煩，
    可以在同一行政處分上同時諭知處罰鍰，若於期限內不繳，
    就直接易處吊扣，若仍不繳送，一定期限後，就直接易處吊
    銷，而可不必再通知當事人。
  (四)又按書面之行政處分自送達相對人及已知之利害關係人起；
    書面以外之行政處分自以其他適當方法通知或使其知悉時起
    ，依送達、通知或使知悉之內容對其發生效力，為行政程序
    法第一百十條定有明文。雖交通部為響應政府推動行政革新
    、簡化作業，而自八十九年六月一日起實施違規一次裁決作
    業，然確實落實依法行政之原則，才能以保障人民權益，增
    進人民對行政之信賴，因此裁罰一次性即若確有其必要，主
    管機關仍須修法後，方可施行，否則前開一次裁決之合法送
    達僅一次，卻對異議人產生四個行政處分，無異讓受處分人
    喪失前開法律所規定救濟之權利，不但違反前開行政程序法
    第九十六條第一項第六款、第一百十條及違反道路交通管理
    事件統一裁罰基準及處理細則第四十五條但書之規定，而且
    與母法（道路交通管理處罰條例）授權之目的未盡相符，亦
    與法律保留原則有違。
  (五)按諸前揭說明，上開彰監四字第裁六四－ＩＡ000000
    0號裁決書僅對異議人產生屆期繳納罰鍰之行政處分效力，
    原處分機關據此裁處，逕行註銷異議人之駕駛執照，自非適
    法。因此，原處分機關嗣後再以異議人於九十六年十月二十
    六日晚上六時三十八分許，駕駛車牌號碼六五八三－ＮＦ號
    自用小客車，在彰化縣和美鎮○○路○段六三六號前，有駕
    駛執照業經註銷仍駕駛小型車之違規行為，而遽為本件裁罰
    ，於法即有未合，異議人聲明異議，為有理由，原處分應予
    撤銷，並為不罰之諭知。
三、按行政機關為行政處分時，雖可於行政處分上同時預告不履
    行之法律效果。惟此僅係行政處分之「預告行為」，行為人
    不履行時，行政機關仍須另為行政處分，始可發生該預告之
    法律效果。不可以該預告行為，作為「易處」之行政處分，
    而發生預告內容之法律效果。查八十六年一月二十二日修正
    之道路交通管理處罰條例第六十五條規定：「汽車所有人、
    駕駛人違反道路交通管理，經主管機關裁決後逾十五日未向
    管轄地方法院聲明異議，或其聲明異議經法院裁定確定，而
    不依裁決或裁定繳納罰鍰或不繳送汽車牌照、駕駛執照者，
    依左列規定處理之：一、經處分吊銷汽車牌照或駕駛執照者
    ，由公路主管機關逕行註銷。二、經處分吊扣汽車牌照或駕
    駛執照者，按其吊扣期間加倍處分；仍不依限期繳送汽車牌
    照或駕駛執照者，吊銷其汽車牌照或駕駛執照。三、罰鍰不
    繳者，按其罰鍰數額，易處吊扣汽車牌照或駕駛執照一個月
    至三個月；不依期限繳送汽車牌照或駕駛執照者，吊銷其汽
    車牌照或駕駛執照。前項第三款之汽車所有人、駕駛人如無
    汽車牌照或駕駛執照可資易處吊扣時，得就原處分或裁定確
    定之罰鍰加倍處罰；逾十五日後仍不繳納者，移送法院強制
    執行。」依上開規定，易處吊扣或吊銷駕駛執照，須違規人
    未依限繳納罰鍰或未依限繳送駕駛執照時，始得以另一行政
    處分易處吊扣或吊銷駕駛執照。不可於裁處罰鍰或吊扣駕駛
    執照時，即同時預為「如不依限繳納罰鍰者，易處吊扣駕駛
    執照之行政處分。」或「如未於限期前繳送駕駛執照，易處
    吊銷。」之行政處分，違反上開規定，具有重大明顯之瑕疵
    ，依行政程序法第一百十一條第七款規定，應認無效。經查
    ：本件異議人乙○○前於九十三年十二月十一日下午二時十
    三分許，在彰化縣福興鄉○○路、番花路口，因駕駛人行車
    速度，超過規定之最高時速未滿二十公里之違規行為，經原
    處分機關裁處：一罰鍰二千四百元，並記違規點數一點，罰
    鍰限於九十五年四月八日前繳納。二上開罰鍰逾期不繳納之
    處分：(一)自九十五年四月九日起易處吊扣駕駛執照三個月，
    並限於九十五年四月二十三日前繳送。(二)九十五年四月二十
    三日前未繳送駕駛執照者，自九十五年四月二十四日起易處
    吊銷，並逕行註銷駕駛執照。(三)駕駛執照吊（註）銷後，自
    九十五年四月二十四日起一年內不得重新考領駕駛執照；此
    有交通部公路總局臺中區監理所彰化監理站於九十五年三月
    九日所為彰監四字第裁六四－ＩＡ0000000號裁決書
    一紙在卷可佐（參見原審卷第十二頁）。其中關於易處吊扣
    駕駛執照、吊銷駕駛執照（含逕行註銷駕駛執照）部分，睽
    諸前開說明，具有重大明顯之瑕疵，依行政程法第一百十條
    第七款規定，應認為無效。原裁定法院認該部分行政處分違
    反行政程序法第九十六條第一項第六款、第一百十條、及違
    反道路交通管理事件統一裁罰基準及處理細則第四十五條但
    書之規定，而且與母法道路交通管理處罰條例授權之目的未
    盡相符，與法律保留原則有違。認抗告人九十五年三月九日
    彰監四字第裁六四－ＩＡ0000000號裁決書之送達，
    僅對受處分人產生屆期繳納罰鍰之行政處分效力，並認逕行
    註銷受處分人之上開汽車駕駛執照，並非適法，撤銷抗告人
    即原處分機關於九十六年十一月九日以彰監四字第裁00-
    000000000號裁決，並非適法理由，雖與本院不同
    ，但認受處分人駕駛執照未經合法註銷之結果與本院相同，
    原裁定並無違誤。抗告人仍以上詞指摘原裁定不當，其抗告
    為無理由，應予駁回。
六、依道路交通事件處理辦法第二十五條、第二十六條、刑事訴
    訟法第四百十二條，裁定如主文。
中    華    民    國    97    年    6    月    12     日
            刑事第八庭  審判長法  官  羅  得  村
                              法  官  張  靜  琪
                              法  官  吳  進  發
上列正本證明與原本無異。
不得抗告。
                              書記官  柯  孟  伶
中    華    民    國    97    年    6    月    12     日


司法院資訊處製作；財團法人民間司法改革基金會備份。
